【裁判字號】    96,上,365
【裁判日期】    970319
【裁判案由】    塗銷抵押權登記
【裁判全文】
臺灣高等法院臺中分院民事判決  96年度上字第365號
上  訴  人  乙○○
                        弄2號（戶）
訴訟代理人  甲○○
                        之3
被  上訴人  丁○○
訴訟代理人  蔡奉典律師
複  代理人  丙○○
上列當事人間塗銷抵押權登記事件，上訴人對於中華民國96年10
月30日台灣台中地方法院96年度訴字第2479號判決提起上訴，本
院於97年3月5日言詞辯論終結，判決如下：
    主  文
原判決廢棄。
被上訴人在第一審之訴駁回。
第一、二審訴訟費用由被上訴人負擔。
    事  實  及  理  由
一、被上訴人起訴主張：
    坐落臺中縣豐原市○○段736-70地號土地及其上同段760建
    號、1487建號建物即門牌號碼為臺中縣豐原市○○街179巷
    61號房屋為被上訴人所有，被上訴人與被上訴人之父即訴外
    人張炳輝於民國95年9月28日共同向訴外人李安順借款，訴
    外人李安順除要求被上訴人及訴外人張炳輝簽發面額新台幣
    （下同）1,400,000元之本票作為借款之擔保外，並要求被
    上訴人提供不動產設定抵押權以擔保借款，故被上訴人提供
    系爭不動產予訴外人李安順辦理抵押權設定。詎訴外人李安
    順擅將系爭不動產設定抵押權予上訴人，而被上訴人從未與
    上訴人接觸，亦未向上訴人借款，更未同意設定抵押權予上
    訴人，是上訴人對於被上訴人無任何債權存在，系爭抵押權
    欠缺從屬性，無從獨立存在，故應予塗銷等語。起訴聲明：
    上訴人應將坐落臺中縣豐原市○○段736-70地號土地及其上
    同段760建號、1487建號建物即門牌號碼為臺中縣豐原市○
    ○街179巷61號房屋，臺中縣豐原地政事務所以民國95年豐
    登字第181500號收件，於95年9月28日所為權利價值新台幣
    1,680,000萬元，存續期間95年9月27日起至95年10月26日止
    之抵押權設定登記予以塗銷。原審判決如被上訴人起訴聲明
    ，上訴人提起上訴，被上訴人答辯聲明：上訴駁回。
二、上訴人則以：
    本件系爭不動產抵押權之設定，係由上訴人委請訴外人李安
    順處理，於95年9月28日辦妥抵押權設定登記。而上訴人於
    辦妥抵押權設定登記後，匯款135萬8000元給訴外人李安順
    ，由李安順轉交予被上訴人。嗣後由訴外人李安順按月付利
    息予上訴人。於至96年4月因被上訴人未依約給付利息，訴
    外人李安順向上訴人取走本票，聲請本票裁定，惟訴外人李
    安順以個人名義聲請本票裁定，上訴人並不知情。本件上訴
    人因信賴抵押權登記，並有取得被上訴人所開具之本票，上
    訴人匯款由李安順再轉交予被上訴人，而李安順亦確實有匯
    款予被上訴人，故上訴人與被上訴人間確實有借貸債權關係
    存在等語，上訴聲明：原判決廢棄；被上訴人於第一審之訴
    駁回；第一、第二審訴訟費用由被上訴人負擔。
三、按抵押權為從物權，以主債權之存在為其存在之前提，故如
    主債權因清償、免除、抵銷或其他原因而消滅時，則抵押權
    自亦當然隨之消滅。惟如主債權一部消滅時，則否。此乃基
    於抵押權不可分性所使然。而抵押權所擔保之主債權未全部
    消滅前，抵押人尚不得請求塗銷該抵押權設定登記。（最高
    法院85年度台上字第227號判決參照）。查上訴人抗辯系爭
    不動產抵押權之設定，係由上訴人委請訴外人李安順處理，
    於95年9月28日辦妥抵押權設定登記。而上訴人於辦妥抵押
    權設定登記後，匯款135萬8000元給訴外人李安順，由李安
    順轉交予被上訴人等情，業據上訴人提出借款切結同意書、
    本票及委託書等為證，並為被上訴人所不爭執真正，據上開
    借款切結同意書記載：「立借款切結同意書人張炳輝與丁○
    ○父女共同於本日向乙○○借款新台幣壹佰肆拾萬元整。在
    立本書同時確實親自收訖全數之借款，並提供臺中縣豐原市
    ○○街179巷61號房屋及基地（豐原市○○段760建號、1487
    建號及736之70地號），讓出借人設定新台幣壹佰陸拾捌萬
    元抵押權給乙○○或其指定人為擔保，．．．。中華民國95
    年9月28日立」， 上訴人所辯即為屬實，雖被上訴人稱係向
    訴外人李安順借款云云，惟與上開借款切結同意書所載不符
    ，自難為取。被上訴人復主張抵押權為從物權，以其擔保之
    債權存在為發生之要件，本件抵押權係於95年9月28日登記
    ，惟訴外人李安順於95年9月29日始將錢匯入，抵押權不生
    效云云，但上開借款切結同意書已經記載95年年9月28日同
    時收訖全數之借款，則借款當日設定系爭抵押權即無不可，
    被上訴人此點主張亦不足採；而上開借款被上訴人未清償，
    雖上訴人將被上訴人所簽發之本票交付訴外人李安順，李某
    持該本票聲請法院強制執行，為兩造所不爭，然票據為無因
    證券，僅不過為證明上開借款方法之一，且尚未執行，復經
    被上訴人供明，是以被上訴人既未清償上開借款，揆諸首揭
    說明，抵押權所擔保之主債權未全部消滅前，抵押人尚不得
    請求塗銷該抵押權設定登記。
四、從而，被上訴人訴請塗銷系爭抵押權設定登記，為無理由，
    不能准許，原審未加詳察，而為上訴人敗訴之判決，於法尚
    有未洽，自屬不能維持。上訴論旨指摘原判決不當，求為廢
    棄改判，非無理由，爰判決如主文所示。
五、本件事證已臻明確，兩造其餘之攻擊及防禦方法，核與判決
    之結果不生影響，無予一一審究之必要，併此敘明。
據上論結，本件上訴為有理由，依民事訴訟法第450條、第78條
，判決如主文。
中    華    民    國    97    年    3     月    19    日
                  民事第五庭    審判長法  官  林陳松
                                      法  官  古金男
                                      法  官  鄭金龍
以上正本係照原本作成。
得上訴第三審。
如對本判決上訴，須於收受判決送達後20日內向本院提出上訴書
狀，其未表明上訴理由者，應於提出上訴後20日內向本院提出上
訴理由書（須按他造人數附具繕本）。
上訴時應提出委任律師為訴訟代理人之委任狀。具有民事訴訟法
第466條之1第1項但書或第2項之情形為訴訟代理人者，另應附具
律師及格證書及釋明委任人與受任人有該條項所定關係之釋明文
書影本。
                                      書記官  陳振海
中    華    民    國    97    年    3     月    20    日
                                                      Ｍ


司法院資訊處製作；財團法人民間司法改革基金會備份。
